臺灣高雄地方法院民事判決　　　　　　 100年度訴字第1102號
原　　　告　蘇致榮
訴訟代理人　林伯祥律師
　　　　　　王銘鈺律師
被　　　告　柯來春
訴訟代理人　王家鈺律師
上列當事人間損害賠償事件，經本院於民國100年9月19日言詞辯
論終結，判決如下：
    主      文
被告應給付原告新台幣捌拾伍萬壹仟零拾玖元，及自民國一百
年八月二十六日起至清償日止，按年息百分之五計算之利息。
原告其餘之訴駁回。
訴訟費用由被告負擔百分之九十九，餘由原告負擔。
本判決關於原告勝訴部分，於原告以新台幣貳拾捌萬伍仟元為被
告供擔保後，得假執行。但被告如以新台幣捌拾伍萬壹仟零拾
玖元為原告預供擔保，得免為假執行。
原告其餘假執行之聲請駁回。
    事實及理由
一、按訴狀送達後，原告不得將原訴變更或追加他訴，但擴張或
    減縮應受判決事項之聲明者，不在此限。民事訴訟法第255
    條第1 項第3 款定有明文。原告起訴請求被告給付新台幣（
    下同）710,000 元，嗣於本院審理中最後擴張為被告應給付
    857,197 元（見本院卷第198 頁），核其所為，係屬擴張應
    受判決事項之聲明，應予准許。
二、原告主張：被告於民國98年2 月18日將其向訴外人光州育樂
    事業股份有限公司（下稱光州公司）所承租門牌號碼為高雄
    市○○區○○路249 號房屋（下稱系爭房屋）中，位於光陽
    黃昏市場內之42坪店面攤位及前方騎樓（下稱系爭租賃物）
    轉租予伊，雙方約定租期自98年3 月10日起至99年12月31日
    止，每月租金38,000元，自99年起每月租金調高為4 萬元（
    下稱系爭租約）。伊並依系爭租約繳納保證金10萬元，且自
    98年3 月起至同年8 月止遵期繳納租金。伊嗣於98年8 月底
    接獲光州公司收回系爭房屋之通知，始悉被告與光州公司間
    之租約業於97年12月31日屆期，光州公司復於97年12月22日
    、98年1 月23日分別以存證信函向被告表明不予續租，要求
    按期歸還系爭房屋之意思，並禁止被告轉租系爭房屋。詎被
    告竟隱瞞上情，致伊信以為真，而向被告承租。伊因系爭租
    賃物已支出裝潢費用944,394 元，原預期該裝潢可使用租期
    1 年10月，然於99年1 月被迫拆除，故伊受有自99年2 月起
    至同年12月止合計11個月無法使用該裝潢之損害472,197 元
    （計算式：944394÷22×11＝472197）。又伊於99年1 月被
    迫搬遷另尋店面，自99年2 月起向訴外人陳惠珠承租高雄市
    左營區○○○路137 號建物，每月租金為75,000元，若被告
    未違約，伊自99年間起向被告承租系爭租賃物每月租金僅40
    ,000元，故伊受有自99年2 月起至同年12月止合計11個月，
    每月多支出租金35,000元，合計為385,000 元（計算式：35
    000 ×11＝385000）之損害。為此，爰依系爭租約之法律關
    係，提起本件訴訟。並聲明：(一)被告應給付原告857,197 元
    ，及自100 年8 月26日起至清償日止，按年息5 ％計算之利
    息。(二)願供擔保請准宣告假執行。
三、被告則以：伊承認系爭租約提前終止確有債務不履行之情事
    ，但原告請求裝潢費用浮誇，其中多項或與事實不符，或可
    易地繼續使用，均應予扣除。又原告另向他人承租房屋營業
    ，該屋為整棟5 樓之透天厝，面積達120 坪，較系爭租賃物
    42坪約3 倍大，且新承租地點係提供公司員工住宿，優於系
    爭租約，故原告請求租金損害，並無理由等語，資為抗辯。
    並聲明：(一)原告之訴駁回。(二)如受不利之判決，願供擔保請
    准宣告免為假執行。
四、兩造不爭執之事項：
  (一)被告於98年2 月18日將其向光州公司所承租系爭房屋內位於
    光陽黃昏市場內之店面攤位及前方騎樓，出租範圍不含騎樓
    坪數為42坪，兩造約定租期自98年3 月10日起至99年12月31
    日止，每月租金38,000元，自99年起每月租金調高為4 萬元
    。原告已依系爭租約繳納保證金及復原費用合計10萬元。
  (二)光州公司與被告就系爭房屋之租約係於97年12月31日屆滿，
    光州公司先後於97年12月22日、98年1 月23日分別以新興郵
    局第1813號、第815 號存證信函通知被告，租約期滿不再續
    租，並請求被告按期歸還系爭房屋。被告於97年10月20日向
    光州公司書立聲明書，內容為被告願於租期屆滿後將系爭房
    屋返還光州公司，及自同年11月20日起向被告承租攤位之各
    攤商告知租約期滿之事，並要求各攤商於97年12月31日前將
    設備機材自承租地點撤出等。被告已依該聲明書向各攤位承
    租人為上開內容之公告。
  (三)嗣光州公司於98年4 月6 日與被告另簽立租約，約定租期自
    98年4 月6 日起至98年9 月30日止，並載明被告未經光州公
    司同意，不得轉租系爭房屋。
  (四)被告未經徵得光州公司同意，逕將系爭房屋轉租原告。
五、本件之爭點：
    原告依系爭租約之法律關係，請求被告賠償裝潢及租金損害
    ，有無理由？金額各為若干？
    按「出租人應以合於所約定使用收益之租賃物，交付承租人
    ，並應於租賃關係存續中，保持其合於約定使用、收益之狀
    態。」，民法第423 條定有明文。又依系爭租約第6 條違約
    處罰第3 項約定：「甲方（即被告）確定已取得本租賃權利
    之轉移，並已經由原出租人（即光州公司）同意。在乙方（
    即原告）承租期間內與原出租人如有任何違約或應賠償原出
    租人之事由而侵犯到乙方權益時，視同甲方違約得賠償乙方
    所受之損失。」等語。查，光州公司與被告就系爭房屋之租
    約係於97年12月31日屆滿，光州公司先後於97年12月22日、
    98年1 月23日以存證信函通知被告，租約期滿不再續租，並
    請求被告按期歸還系爭房屋。然被告未經徵得光州公司同意
    ，於98年2 月18日將系爭房屋內位於光陽黃昏市場內之店面
    攤位及前方騎樓，出租範圍不含騎樓坪數為42坪，轉租予原
    告，兩造約定租期自98年3 月10日起至99年12月31日止等情
    ，為兩造所不爭執，而原告因於98 年8月接獲光州公司通知
    擬於同年9 月30日收回系爭房屋自用，乃於98年10月27日以
    存證信函通知被告終止系爭租約，被告於翌日收受之，此有
    存證信函及回執附卷可稽（見本院卷第34-35 頁），且被告
    對系爭租約提前終止致有債務不履行之情事，亦自承在卷（
    見本院卷第125 頁），是系爭房屋之承租人即被告明知出租
    人光州公司於租期屆滿即97年12月31日後不再續租予被告，
    竟未經光州公司同意，於租期屆滿後之98年2 月18日將系爭
    租賃物轉租予原告，而原告於系爭租約存續中，因接獲光州
    公司收回系爭房屋之通知，自無法使用系爭租賃物營業至系
    爭租約屆滿，足認被告確有未能於系爭租約存續中提供合於
    約定使用收益租賃物予原告之違約情事，原告依約請求被告
    賠償，自屬有據。茲就原告請求被告賠償之各項損害是否准
    許，分述如次：
  (一)裝潢費用部分：
    原告主張：伊向被告承租系爭房屋之店面攤位及騎樓，已支
    出裝潢費用944,394 元，原預期該裝潢可使用租期1 年10月
    ，然於99年1 月被迫拆除，故伊受有自99年2 月起至同年12
    月止合計11個月無法使用該裝潢之損害472,197 元等語，並
    提出估價單、請款單、客戶對帳單等件為證（見本院卷第15
    8- 166頁）。查，證人洪江力於本院證稱：伊有承作原告位
    於高雄市○○路249 號榮記大骨仔火鍋店之裝潢工程，部分
    由伊承作，部分由伊幫原告找其他廠商施作，施工總金額合
    計為736,749 元等語（見本院卷第141-144 頁），並當庭指
    明其負責施作部分之上開估價單、請款單及客戶對帳單（見
    本院卷158 頁正面28,800元、158 頁背面62,062元、159 頁
    正面133 , 500 元、159 頁背面31,640元、160 頁正面28,5
    00元、160 頁背面12,126元、161 頁正面80,390元、162 頁
    32 2,640元、163 頁正面13,546元、163 頁背面11,545元、
    16 4頁背面12,000元，合計736,749 元）；證人吳吉利於本
    院證稱：伊負責承作上開裝潢工程中之烤漆鐵板部分，施工
    金額為94,300元等語（見本院卷第172-173 頁），並當庭指
    明其負責施作部分之估價單（見本院卷第165 頁背面）；證
    人呂炳霖於本院證稱：伊負責承作上開裝潢工程中之平面及
    戶外廣告部分，施工金額為66,885元等語（見本院卷第174-
    17 5頁），並當庭指明其負責施作部分之估價單（見本院卷
    第166 頁正面）；證人江來壽於本院證稱：伊負責承作上開
    裝潢工程中之瓦斯管線部分，施工金額為31,440元等語（見
    本院卷第175- 177頁），並當庭指明其負責施作部分之請款
    單（見本院卷第166 頁背面）。被告雖辯以：原告所提出之
    上開估價單、請款單及客戶對帳單上所列多項施工項目，或
    與現場事實不符，或可易地繼續使用，均應予扣除云云，然
    原告向被告承租之範圍為店面攤位及前方騎樓，不含騎樓坪
    數為42坪，已如前述，故原告裝潢鋪設地磚範圍非僅限於租
    約所載之明確坪數，又裝潢所需磁磚非僅限於地面，以立體
    空間而言，地面以外之牆壁亦可貼設磁磚。至被告所舉其他
    項目可易地繼續使用，縱係屬實，然原告另覓地點重新裝潢
    ，因應屋況之不同，裝潢所需材料、規格及設備不盡相同，
    非可完全適用於另覓之營業地點，且烤漆鐵板、廣告看板、
    瓦斯管線、防爆調整器等經拆除後，無法重複使用，亦經吳
    吉利、呂炳霖、江來壽證述明確在卷（見本院卷第173 、17
    4 、176 、177 ，故被告上開所辯，洵非可採。本院審酌上
    開估價單、請款單及客戶對帳單所列工程項目及金額，除瓦
    斯管線部分中5 公斤瓦斯桶10個1,350 元、50公斤瓦斯桶2
    個2,700 元、20公斤瓦斯桶1 個540 元、5 公斤瓦斯桶7 個
    940 元、50公斤瓦斯桶2 個2,700 元，合計8,230 元，經原
    告同意應予扣除（見本院卷第194 頁），暨原告所提出5,25
    0 元、18,000元之估價單（見本院卷第164 頁正面、第165
    頁正面）部分，因原告未能舉證與本件裝潢工程有何關連性
    ，自應予扣除外，其餘均屬原告向被告承租系爭租賃物經營
    火鍋店店面裝潢所必需，合計為921,144 元（計算式：7367
    49+94300+66885+00000-0000 ＝921144），應堪認定。又系
    爭租約之租期自98年3 月10日起至99年12月31日止，計21個
    月又23日，而原告係於99年1 月將系爭租賃物返還光州公司
    ，此為被告所不爭執，是原告主張：伊因被告違約不能使用
    系爭租賃物營業之期間為自99年2 月起至同年12月止，計11
    個月等語，堪以採信。則原告請求被告賠償其因無法使用系
    爭租賃物至系爭租約期滿所受之裝潢費用損害為466,039 元
    （計算式：921144÷21又23/31 ×11＝466039，小數點以下
    四捨五入），洵屬合理適當，自應予以准許，其逾此範圍外
    之請求即屬無據。
  (二)租金部分：
    原告主張：伊於99年1 月被迫搬遷另尋店面，自99年2 月起
    向陳惠珠承租高雄市左營區○○○路137 號建物，每月租金
    為75,000元，若被告未違約，伊自99年間起向被告承租系爭
    租賃物每月租金僅40,000元，故伊受有自99年2 月起至同年
    12月止合計11個月，每月多支出租金35,000元，合計為385,
    000 元之損害等語，並提出房屋租賃契約書、租賃定金收據
    、支出證明單、匯款申請書等件為證（見本院卷第107-112
    頁）。核與證人洪崇富於本院證稱：伊仲介原告向陳惠珠承
    租高雄市左營區○○○路137 號同作為經營火鍋店店面使用
    ，每月租金75,000元等語（見本院卷第144-145 頁）相符，
    而原告因被告違約而於99年1 月將系爭租賃物返還光州公司
    ，已如前述，是原告因被告違約確自99年2 月起，以高於系
    爭租約原約定之租金35,000元（計算式：00000-00000 ＝35
    000 ），另向他人承租店面經營火鍋店營業，足堪認定。則
    原告請求被告賠償其自99年2 月起至系爭租約期滿即99年12
    月止計11個月多支出之租金損害385,000 元（計算式：3500
    0 ×11＝385000），洵屬有據，應予准許。至被告雖辯稱：
    原告另向他人承租房屋營業，該屋為整棟5 樓之透天厝，面
    積達120 坪，較系爭租賃物42坪約3 倍大，且新承租地點係
    提供公司員工住宿，優於系爭租約云云，然原告先後向原告
    及陳惠珠承租店面，均係作為火鍋店營業使用，店面之商業
    價值本即在於一樓，此為眾所周知之事，縱原告另向陳惠珠
    承租者為5 樓層之透天厝，以原告所經營火鍋店之性質而言
    ，應在該透天厝之1 樓營業，始能發揮最大之商業利益。又
    若被告未有違約情形，原告何須額外花費人力時間費用另覓
    營業地點，且豈有捨較便宜租金之營業地點，而就高租金之
    營業地點徒增營運成本之理。況原告另所承租上開透天厝之
    租金合理，此經證人洪崇富到庭證述屬實（見本院卷第145
    頁），自難認該透天厝之租金有悖於一般市場行情。被告執
    此為辯，要無可採。
  (三)綜上，原告得請求被告賠償之損害金額，總計為851,039 元
    （計算式：466039+385000 ＝851039）。
六、綜上所述，原告依系爭租約之法律關係，請求被告給付原告
    851,039 元及自100 年8 月26日起至清償日止，按年息5 ％
    計算之利息，洵屬有據，應予准許，逾此部分之請求，則無
    理由，應予駁回。
七、兩造均陳明願供擔保，請准宣告假執行或免為假執行，關於
    原告勝訴部分，經核均無不合，爰各酌定如主文所示之擔保
    金額，併予准許。至原告敗訴部分，其假執行之聲請，已失
    所附麗，應併予駁回。
八、結論：原告之訴為一部有理由、一部無理由，依民事訴訟法
    第79條、第390 條第2 項、第392 條，判決如主文。
中    華    民    國   100    年    9     月    30    日
                    民事鳳山分庭法  官  何悅芳
以上正本係照原本作成。
如對本判決上訴，須於判決送達後20日內向本院提出上訴狀。如
委任律師提起上訴者，應一併繳納上訴審裁判費。
中    華    民    國   100    年    9     月    30    日
                                書記官  陳俐嫺